臺灣高等法院臺南分院民事判決　　96年度家上字第15號
上　訴　人　丙○○
被 上 訴人　甲○○
上列當事人間請求履行同居事件，上訴人對於中華民國95年10月
16日台灣台南地方法院95年度婚字第66號第一審判決提起上訴，
本院於96年4月17日言詞辯論終結，茲判決如下：
    主  文
上訴駁回。
第二審訴訟費用由上訴人負擔。
    事  實
甲、上訴人方面：
一、聲明：(一)原判決廢棄。(二)被上訴人在第一審之訴駁回。(三)第
    一、二審訴訟費用由被上訴人負擔。
二、陳述：除與原判決記載相同者，茲引用之外，補稱：
　(一)被上訴人疑心性強，懷疑上訴人與其他女人有曖昧行為，於
　  民國（下同）93年間，委託徵信社跟蹤上訴人，並經常莫名
    指責上訴人，造成上訴人精神上的痛苦，難以同居生活。
  (二)被上訴人自89年至92年間，經常鎖住家門，不讓上訴人進入
    ，並於92年8月15日揚言上訴人沒有資格住在民族北街之住
    所，因此上訴人搬回關廟與父母同住。
  (三)上訴人之父母已年邁，健康不佳，有賴上訴人與之同住以利
    照顧，希望被上訴人體諒上訴人之苦衷，能夠回到關廟住處
    履行同居，以便照應父母。
  (四)兩造始終並未就履行同居地點達成協議，無法推定應在歸仁
    民族北街住處履行同居，原審之認定顯有錯誤。
三、證據：援用第一審所提證據，並提出醫療收費收據影本乙冊
    為證。
乙、被上訴人方面：
一、聲明：(一)上訴駁回。(二)第二審訴訟費用由上訴人負擔。
二、陳述：除與原判決記載相同者，茲引用之外，補稱：
　(一)兩造感情本和睦，實因上訴人於發生婚外情後，才對被上訴
　  人態度大變：
  1.兩造在大學時交往，因被上訴人懷孕，雖上訴人未服兵役、
    無任何經濟基礎，兩造仍步入禮堂完婚。婚後，被上訴人善
    盡妻責，除照顧小孩，另外亦開設補習班，前10年被上訴人
    為減少支出，一人在補習班中兼數職（從老師、會計、清潔
    工等一手包辦），且實際上是無給薪。之後漸有積蓄，得以
    貸款購屋，孩子上學後，閒暇之餘，兩造常偕同外出遊玩。
  2.詎料之後上訴人有了婚外情，漸與被上訴人疏離，被上訴人
    不知實情，原誤以為是上訴人更年期將屆所引發之壞脾氣，
    嗣種種不尋常之跡象發生，包括上訴人無故晚歸或徹夜未歸
    ，上訴人一再以迴避態度面對被上訴人之詢問，客觀上足讓
    一般人認為上訴人有難言之婚外男女關係。倘上訴人坦蕩、
    無不貞行為，有何事蹟可讓被上訴人無端生怒氣？而何能致
    使睡眠不足而生活在恐懼中？
  (二)被上訴人珍惜考上公務員之機會，因自認資質不如同期之年
    輕人，只能勤能補拙，靠加班把份內工作完成。但被上訴人
    於92年6月中風後，上訴人竟於同年8月即離去，顯係惡意遺
    棄被上訴人。
  (三)上訴人若確有困難或苦衷，自應與之溝通協調，以化解兩造
    心結，保全兩造共同生活之圓滿、幸福方是。從而，被上訴
    人請求上訴人應與其盡履行同居義務，洵屬正當。
  (四)綜上，被上訴人主張兩造於68年至73年與公婆同住，迄78年
    遷居至歸仁民族北街之住所時，夫妻感情本融洽，詎上訴人
    竟於92年8月無故離家，且未給付被上訴人生活費用，經被
    上訴人要求返家履行同居義務，卻遭上訴人拒絕。故被上訴
    人依民法第1001條前段規定訴請上訴人應與被上訴人履行同
    居生活，並經原審為被上訴人勝訴之判決，自無不合。
三、證據：援用第一審所提證據，並提出戶口名簿、診斷證明書
    、借據、殘障手冊、服務證、和解書、不起訴處分書、存證
    信函等影本各乙份及照片6幀為證。
丙、本院依職權傳訊證人即兩造已成年之子乙○○，惟乙○○陳
    報拒絕證言。
    理  由
一、被上訴人起訴主張：兩造於68年6月間結婚，20餘載夫妻恩
    愛，婚姻現仍存續中，未料近年來上訴人常藉故百般挑剔被
    上訴人，無端要求離婚，經親朋告知，係上訴人與居住台南
    市之訴外人曾美華過從甚密而引起。上訴人於92年8月無故
    搬離住所出走後，隨即於同年10月間對被上訴人提出婚姻無
    效訴訟，雖歷此種種，被上訴人念及家和萬事興，仍期望上
    訴人能回家團聚，為此依民法第1001條之規定提起本訴，請
    求上訴人履行與被上訴人同居之義務等語。（原審判決上訴
    人應與被上訴人於「台南縣歸仁鄉○○村○○鄰○○○街231
    巷7號」同居）
二、上訴人則以：被上訴人疑心性強，懷疑上訴人與其他女人有
    曖昧行為，曾委託徵信社跟蹤上訴人，並經常指責上訴人，
    造成上訴人精神上的痛苦，難以同居生活。被上訴人自89年
    至92年間，經常鎖住家門，不讓上訴人進入，並曾揚言上訴
    人沒有資格住在民族北街之住所，因此上訴人搬回關廟與父
    母同住。上訴人之父母已年邁，健康不佳，有賴上訴人與之
    同住以利照顧，希望被上訴人體諒上訴人之苦衷，能夠回到
    關廟住處履行同居，以便照應父母。況兩造始終未就履行同
    居地點達成協議，無法推定應在歸仁民族北街住處履行同居
    義務云云，資為抗辯。
三、被上訴人主張：兩造於68年6月間結婚，育有一子乙○○（
    68年7月26日出生）業已成年，上訴人原與被上訴人共同居
    住於「台南縣歸仁鄉○○村○○鄰○○○街231巷7號」住所，
    惟上訴人於92年8月間離開兩造上開住處，迄今未曾同居各
    情，為上訴人所不爭（原審卷第15頁、本院卷第41頁），被
    上訴人主張兩造自92年8月起未同居之事實，堪信真正。
四、本件應審究之爭點應在於「兩造間是否有婚姻關係存在？」
    、「兩造之住所或應履行同居地點在何處？」，爰分述之：
  (一)兩造間是否有婚姻關係存在？
　　按上訴人前於原審法院辯稱兩造雖有辦理結婚登記，然兩造
  　並未完成結婚手續云云。惟查，上訴人曾以兩造婚姻無效為
    由，向原審法院訴請確認兩造間婚姻關係無效，惟經原審法
    院92年度婚字第959號、本院93年度家上字第74號判決上訴
    人敗訴確定在案，此有上開判決書附卷可稽，復為兩造所不
    爭（原審卷第17頁至第23頁），被上訴人主張兩造間之婚姻
    關係現仍存續中，應堪認定。
　(二)兩造之住所或應履行同居地點在何處？
　1.按「夫妻之住所，由雙方共同協議之；未為協議或協議不成
    時，得聲請法院定之；法院為夫妻之住所裁定前，以夫妻共
    同戶籍地推定為其住所。」，民法第1002條定有明文。
　2.被上訴人主張兩造與子乙○○於78年間即共同居住在「台南
    縣歸仁鄉○○村○○鄰○○○街231巷7號」，並自78年7月24
    日即設籍於該地，迄今被上訴人與其子仍住於該處，上訴人
    雖於92年間自行搬出，並於94年6月1日將戶籍另遷至「台南
    縣關廟鄉○○村○鄰○○街12號」，惟兩造並未另行協議同
    居地點各情，業經原審法院依職權調閱兩造全戶戶籍資料查
    詢無誤，此有兩造戶籍資料查詢結果3紙在卷足憑，並為上
    訴人所不爭（原審卷第7頁至第9頁，本院卷第41頁）。並經
    證人即被上訴人之鄰居葉麗英、黃忠學於原審分別證稱：「
    我於78年搬到歸仁鄉，就與原告（即被上訴人）是鄰居，我
    以前看他們很恩愛…原告一直都住在這裡…」、「…知道被
    告（上訴人）還住在歸仁鄉，但被告我比較少看到。」等語
    （原審卷第47頁、第48頁），本院審酌兩造自78年間遷入「
    台南縣歸仁鄉○○村○○鄰○○○街231巷7號」之住所，迄上
    訴人於92年8月間離家時止，時間前後長達14年，且被上訴
    人及兩造之子乙○○目前仍設籍及居住該址各情，認被上訴
    人主張兩造原共同協議之住所，係在戶籍地之台南縣歸仁鄉
    ○○村○○鄰○○○街231巷7號，洵有理由。
五、次按上訴人於92年8月間離家出走，迄今仍拒絕與被上訴人
    同居，是否有正當理由？經查：
  (一)「夫妻互負同居之義務。但有不能同居之正當理由者，不在
    此限。」，民法第1001條亦有明文。又夫妻互負同居義務，
    在婚姻關係存續中，苟非證明有不堪同居之虐待，或有其他
    正當理由，即不得由一造拒絕同居，亦有最高法院18年上字
    第2129號、19年上字第2693號判例可資參照。
  (二)上訴人辯稱「伊所以於92年8月間離家，係遭被上訴人趕出
    家門，當時僅有兩造及兩造之子乙○○在場，並非無故離家
    拒絕同居」云云。但查兩造之子乙○○經本院依職權傳訊，
    以書狀向本院陳明拒絕證言，兩造亦陳明不希望其子乙○○
    到庭作證，上訴人主張遭被上訴人趕出家門，並無法證明。
    按夫妻係來自不同家庭背景之個體，相處日久，發生摩擦、
    齟齬，在所難免，縱或兩造爭執中，一方偶有口出惡言，大
    多為發洩心中之不滿，係一時情緒之抒發，如無其他積極之
    作為，難認係內心之真意。況上訴人並未指明被上訴人嗣後
    如何將伊趕出家門之具體作為，所辯係遭被上訴人趕出家門
    乙節，尚難憑採。
  (三)上訴人另辯稱「因被上訴人有肢體暴力行為，且會破壞房門
    及摔東西，伊恐懼身體受到被上訴人之傷害，不敢與被上訴
    人同居」云云，但為被上訴人所否認，上訴人亦未舉證以實
    其說。而依證人葉麗英於原審所述：「…我以前看他們很恩
    愛，我看他們一直都很好，我住在原告（被上訴人）的另一
    端，也沒有看過或聽過他們之間發生何事，我覺得他們之間
    應該沒有什麼事…原告一都住在這裡…，他們兩個人都是老
    師，而且也沒有特別的事，我也沒有看到或聽過。」（原審
    卷第48頁）；另一證人黃忠學於原審亦稱：「我與兩造是鄰
    居，但是我沒有看過他們之間有吵架或其他的事…」（原審
    卷第48頁），足認兩造於居住歸仁鄉○○○街住所期間，感
    情尚屬和睦，上訴人應無受到被上訴人以暴力脅迫致發生恐
    懼之情事，上訴人主張有不能同居之事由，委無足採。
六、上訴人復辯稱「因父母年邁且身體欠佳，伊欲與父母同住以
    利照顧」云云。惟按上訴人果若真心照顧年邁雙親，宜與被
    上訴人協調，上訴人捨此不為，擅自搬離原與被上訴人同居
    之住所，且其自承於92年8月份離家後，一直未回原住處，
    亦不知被上訴人與其子乙○○生活之情況（原審卷第49頁）
    ，上訴人上開行為，顯未盡人夫、人父之責任。況兩造之住
    所（台南縣歸仁鄉○○村○○鄰○○○街231巷7號）與上訴人
    父母住處（台南縣關廟鄉○○街12號）相距不遠（見本院卷
    第88頁地圖網），更有一弟住在台南市及姐、妹各一人（見
    本院卷第75頁筆錄），上訴人如欲同時照顧父母與兼顧家庭
    ，應非難事。今上訴人以照顧父母為由，拒絕回到兩造原協
    議之住所，反而要求被上訴人應搬至上訴人父母住處同居，
    並無理由。
七、綜上所述，兩造之婚姻關係現仍存續中，被上訴人依民法第
    1001條之規定，訴請上訴人應於兩造原協議之住所即「台南
    縣歸仁鄉○○村○○鄰○○○路231巷7號」履行同居，洵有理
    由，原審予以准許，經核並無違誤，上訴意旨指摘原判決不
    當，求為廢棄改判，非有理由，應予駁回。
八、本件事證已臻明確，兩造其餘攻擊防禦方法及證據資料，核
    與本件判決結果不生影響，不予一一論述，併予敘明。
結論：本件上訴為無理由，依民事訴訟法第四百四十九條第一項
、第七十八條判決如主文。
中　　華　　民　　國　　96　　年　　4 　　月　　30　　日
　　　　　　　　　民事第三庭　　審判長法　官  陳光秀
　　　　　　　　　　　　　　　　      法　官  莊俊華
　　　　　　　　　　　　　　　　      法　官  曾平杉
上為正本係照原本作成。
如對本判決上訴，須於判決送達後20日內向本院提出上訴狀，未
表明上訴理由者，應於上訴後20日內，向本院提出理由書（須附
繕本）。依法須繳納裁判費並應委任律師為訴訟代理人，始得上
訴。
中　　華　　民　　國　　96　　年　　5 　　月　　1 　　日
                                      書記官  葉秀珍
【附記】
民事訴訟法第466條之1：
(1)對於第二審判決上訴，上訴人應委任律師為訴訟代理人。但上
  訴人或其法定代理人具有律師資格者，不在此限。
(2)上訴人之配偶、三親等內之血親、二親等內之姻親，或上訴人
  為法人、中央或地方機關時，其所屬專任人員具有律師資格並
  經法院認為適當者，亦得為第三審訴訟代理人。
民事訴訟法第466條之2：
上訴人無資力委任訴訟代理人者，得依訴訟救助之規定，聲請第
三審法院為之選任律師為其訴訟代理人。
